【裁判字號】    90,裁,780
【裁判日期】    901011
【裁判案由】    典權登記
【裁判全文】
最  高  行  政  法  院  裁  定                      九十年度裁字第七八○號
    原      告  乙  ○
                甲○○○
                丙○○
                丁○○
                戊○○
    被      告  臺南縣麻豆地政事務所
    代  表  人  郭嘉田
右當事人間因典權登記事件，原告不服臺灣省政府中華民國八十九年三月十日八九府
訴二字第一二二三一六號再訴願決定，提起行政訴訟，關於被告八十八年八月十日八
八所一字第六四八五號土地登記通知書部分，本院裁定如左︰
    主  文
原告之訴駁回。
訴訟費用由原告負擔。
    理  由
按提起行政訴訟，須以經過合法之訴願及再訴願程序，為其前提要件，其未經過訴願
、再訴願程序，遽行提起行政訴訟者，自非法之所許，此觀原告起訴時之舊行政訴訟
法第一條第一項之規定甚明。查，本件原告因繼承取得臺南縣下營鄉○○段九二○、
九二一地號（下稱系爭土地）之典權（共有），而系爭土地於民國前六年（明治三十
九年）由原土地所有權人沈塗設定典權一百年於原告之被繼承人蘇福，嗣因現土地所
有權人沈光吉等人於民國八十八年六月七日向被告申請塗銷「典權」登記，經請示後
，依臺南縣政府八十八年六月二十三日府地籍字第一○五四五一號函示，於八十八年
七月二十一日將系爭土地之「典權」登記先行更正為「臨時典權」，並通知原告。原
告不服，循序提起訴願及再訴願，併案對於被告八十八年八月十日八八所一字第六四
八五號土地登記通知書表示不服，請求審理。經查，該部分為「臨時典權塗銷登記」
，與其原訴願不服之典權更正登記，兩者訴訟標的不同，自非屬同一行政處分，則原
告對典權更正處分提起訴願效力，自不及於臨時典權塗銷登記之行政處分，再訴願決
定對併案請求部分，予以不受理，核無不合。原告起訴主張：再訴願決定，以最極端
之舊訴訟標的理論，將本案事實分為「典權更正為臨時典權」及「臨時典權塗銷登記
」兩部份，並認此二標的，兩不相侔，而以「塗銷登記」之部份，與本案所爭執之典
權更正登記非屬同一標的，且迄未循序提起訴願為由，駁回原告之再訴願。惟查行政
救濟程序，所針對者係「事件」而非嚴格限制於特定「標的」，此由民事訴訟法於八
十九年二月九日修正施行後，亦採與行政救濟程序向來所用「訴訟事件」之原則即知
。再觀本案，係因被告先將典權逕行更正為臨時典權，嗣於二十天後，復將臨時典權
塗銷，而原告係分別於八十八年七月二十五日及八十八年八月十日分別收受更正登記
及塗銷登記之通知，自無法於八十八年八月五日提起訴願時，一併對塗銷登記之部分
為主張。惟原告嗣後即於八十八年九月六日向被告提出異議，然被告卻將原告之異議
併案處理，未依照訴願法第六十一條之規定，將本案移送訴願管轄機關，視為原告自
始已提起訴願。此乃被告未依法辦理之結果，非得謂原告未曾對塗銷登記之部分表示
不服云云，無非誤解行政訴訟標的之理論外，尚引用八十九年七月一日始施行之訴願
法第六十一條規定，其起訴意旨不足採，是就被告八十八年八月十日八八所一字第六
四八五號土地登記通知書部分之行政處分，尚未經過合法訴願、再訴願程序，揆諸首
開說明，其起訴顯難認為合法，應予駁回。
據上論結，本件原告之訴為不合法，爰依行政訴訟法施行法第二條前段、行政訴訟法
第一百零七條第一項第十款、第一百零四條、民事訴訟法第九十五條、第七十八條、
第八十五條第一項前段，裁定如主文。
中    華    民    國      九十      年      十        月      十一      日
                    最 高 行 政 法 院  第 五 庭
                                審 判 長 法  官      廖  政  雄
                                         法  官      趙  永  康
                                         法  官      林  清  祥
                                         法  官      鍾  耀  光
                                         法  官      姜  仁  脩
右  正  本  證  明  與  原  本  無  異
                                         法院書記官  莊  俊  亨
中    華    民    國      九十      年      十        月      十二      日


司法院資訊處製作；財團法人民間司法改革基金會備份。
